臺灣高等法院高雄分院刑事判決
111年度交上易字第64號
上  訴  人  臺灣高雄地方檢察署檢察官
被      告  林顯廷


選任辯護人  葉孝慈律師（法扶律師）
上列上訴人因被告過失傷害案件，不服臺灣高雄地方法院110年
度審交易字第396號，中華民國111年4月6日第一審判決（起訴案
號：臺灣高雄地方檢察署110年度偵字第7275號），提起上訴，
本院判決如下：
    主  文
上訴駁回。
    理  由
一、經本院審理結果，認第一審判決對被告林顯廷（下稱被告）
    被訴過失傷害罪為無罪之諭知，核無不當，應予維持，並引
    用第一審判決書記載之理由如附件。
二、檢察官上訴意旨以：㈠依照高雄市交通局110年12月17日高市
    交智運字第1050589200號函覆意旨表示：「該路口號誌規劃
    爲總週期120秒三時相運作，因道路幾何爲T字路口未對稱北
    斗街，故鼓山二路45巷未納入該路口號誌管控範圍内，而當
    北斗街號誌爲綠燈時，若駕駛人欲從鼓山二路45巷至北斗街
    ，可循來函附件一之紅色虛線通過，惟仍應注意勿侵入對向
    車道轉向車流行駛空間，並相互禮讓以維護路口交通安全。
    」。又本件事故發生所在之鼓山二路與北斗路路口之道路爲
    T字型路口，當車輛利用北斗街東往西方向行駛至鼓山二路
    口時，除了要進入鼓山二路45巷之車輛外，其餘車輛均是左
    轉或右轉進入鼓山二路，其中左轉進入鼓山二路之車流轉向
    之行駛空間，應爲由北斗街左轉車道，以90度之扇形連接到
    鼓山二路北向南車道所及之範圍。㈡依照原審所調查之本件
    事故發生前後過程可知，被告在準備左轉進入北斗街時，仍
    持續有包含告訴人在内之數台車輛持續利用北斗街左轉進入
    鼓山二路，被告在此狀況下，本應避免侵入對向車道轉向車
    流行駛空間而如聲證一中所示，停等於全家便利商店前路邊
    之機車之方式停等於路邊，嗣車流全部通過之後始進入北斗
    街繼續直行，然被告斯時並未將車輛停等於路邊，而是直接
    穿越至鼓山二路，距離本件事故發生位置約30公分處（註：
    鼓山二路北往南方向之車道寬爲8.5公尺），足證被告對於
    本件事故之發生負有過失責任。㈢另高雄市政府交通局車輛
    行車事故鑑定委員會在斟酌相關事證也認爲被告未依規定入
    侵來車道，爲本件事故之肇事主因，益加證明被告對於本件
    事故之發生確實負有過失責任，而該當過失傷害罪嫌。而原
    審竟爲被告無罪判決，其判決認事用法顯有違誤云云。
三、第二審判決書，得引用第一審判決書所記載之事實、證據及
    理由，對案情重要事項第一審未予論述，或於第二審提出有
    利於被告之證據或辯解不予採納者，應補充記載其理由，刑
    事訴訟法第373條定有明文。經查:
　㈠本件被告與告訴人之機車於鼓山二路與北斗街口未發生碰撞
    ，告訴人係見被告之機車而煞車造成自摔，此為不爭執之事
    實；茲應究明者為路權歸屬？何人違反應注意車前狀況之義
    務？
　㈡被告自鼓山二路45巷之路口欲往北斗街方向行駛，因該路口
    號誌規劃為總週期120秒三時相運作，道路幾何為T字路口未
    對稱北斗街，鼓山二路45巷未納入該路口號誌管控範圍內，
    而當北斗街號誌為綠燈時，若駕駛人欲從鼓山二路45巷至北
    斗街，可循來函附件一之紅色虛線通過（即不必經由待轉區
    行二段式之左轉），而鼓山二路41巷附近所設之待轉區，係
    供鼓山二路南下方向，欲東行前往北斗街機慢車用路人所使
    用等情，有高雄市政府交通局110年12月17日高市交智運字
    第11050589200號、111年8月18日高市警交智運字第1114496
    4100號函可按（原審卷第119頁、本院卷第65頁），故被告
    未至待轉區等待左轉，並無違反行車規定，先予肯認。
　㈢依道路交通事故現場圖顯示，被告機車倒地之位置在鼓山二
    路中線靠東向（即靠近告訴人駛出之北斗街方向），且在北
    斗街中線左側，足證告訴人尚未至鼓山二路分隔中線即行左
    轉，此由監視器畫面亦可看出：在被告尚未進入北斗街時，
    由北斗街左轉向南行第1部機車（著粉紅色衣服之快送人員
    之Ａ機車）是在未達中線前即左轉，此時被告尚在鼓山二路
    路旁正左轉進入北斗街方向中，而於被告左轉完成往前東向
    北斗街直行時，當時由北斗街左轉南行之第2部機車（著黑
    色衣服之人之Ｂ機車）則係繞行至被告車後，即過了鼓山二
    路之分隔中線才左轉進入鼓山二路南行，但跟隨在該Ｂ車後
    之告訴人並未隨Ｂ機車之路線繞行至過了鼓山二路之分隔中
    線再左轉，而係在被告之機車前即左轉，明顯為搶先在未達
    鼓山二路之分隔中線前即左轉，且依本院勘驗之擷圖㈢（本
    院卷第114頁）可明顯看出被告當時已為直行車，告訴人則
    為左轉車，此由警卷第49頁下圖亦可看出被告、告訴人2人
    行車之方向。且據告訴人於警詢時自陳：「我有打方向燈左
    轉鼓山二路行駛時，就在Ｔ字路中方，突然接著發現前方有
    一輛重機車出現在我前方約目測30公分處，而害我彎中重煞
    車車輛現場摔倒，…相對人林顯廷的行進方向是由西向東直
    行。」（警卷第12-13頁），足證告訴人於行駛於肇事地點
    時為左轉車，被告則已是直行車，亦堪認定。
　㈣按道路交通管理處罰條例第48條規定：汽車駕駛人轉彎或變
    換車道時，有下列情形之一者，處新臺幣六百元以上一千八
    百元以下罰鍰：三、行經交岔路口未達中心處，佔用來車道
    搶先左轉彎。六、轉彎車不讓直行車先行。則告訴人行車左
    轉時未讓有優先路權直行車之被告，告訴人未盡其注意義務
    ，又違規在先，因其搶先左轉，致發現被告之機車在其前方
    ，為避免相撞而煞停，其因而摔車，自非可歸責於被告。
　㈤至於檢察官上訴意旨以被告應「停等於全家便利商店前路邊
    之機車之方式停等於路邊，嗣車流全部通過之後始進入北斗
    街繼續直行」一節，顯係就被告已為直行車，告訴人始為轉
    彎車而誤認其間如道路交通管理處罰條例第48條規定之權利
    義務關係。另高雄市政府交通局車輛行車事故鑑定委員會認
    被告自鼓山二路45巷駛出先右轉尚未至路口西南處待轉區再
    左轉向東往北斗街，故責任在被告未依規定入侵來車道云云
    顯與客觀之監視器畫面及道路交通事故現場圖不符，其所為
    判斷尚難採為不利被告之證據。上訴意旨所指各節，俱非可
    採。　
四、原審因而以不能證明被告犯過失傷害罪，而為被告無罪之諭
    知，核無違誤；檢察官循告訴人劉昊昕具狀請求上訴意旨，
    猶執前詞，指摘原判決不當，為無理由，應予駁回。
據上論結，應依刑事訴訟法第368條、373條，判決如主文。
本案經檢察官張志杰提起公訴，檢察官呂乾坤提起上訴，檢察官
呂幸玲到庭執行職務。
中　　華　　民　　國　　111 　年　　10　　月　　25　　日
                  刑事第九庭    審判長法  官  莊崑山
                                      法  官  鄭詠仁
                                      法  官  惠光霞
以上正本證明與原本無異。
不得上訴。
中　　華　　民　　國　　111 　年　　10　　月　　25　　日
                                      書記官  黃月瞳
附件：
臺灣高雄地方法院刑事判決
110年度審交易字第396號
公　訴　人　臺灣高雄地方檢察署檢察官
被　　　告　林顯廷
指定辯護人　本院公設辯護人 蘇鴻吉
上列被告因過失傷害案件，經檢察官提起公訴（110年度偵字第7
275號），本院判決如下：
    主  文
林顯廷無罪。
    理  由
壹、公訴意旨略以：被告林顯廷於民國109年10月20日14時許，
    騎乘車牌號碼000-0000號普通重型機車(下稱甲車)，沿高雄
    市鼓山區鼓山二路45巷由西往東方向駛至鼓山二路，先右轉
    鼓山二路並由北往南方向行駛，駛至鼓山二路與北斗街口左
    轉欲進入北斗街時，本應注意行駛至交岔路口左轉彎時，應
    距交岔路口三十公尺前顯示方向燈或手勢，換入內側車道或
    左轉車道，行至交岔路口中心處左轉，並不得占用來車道搶
    先左轉，而依當時天候晴朗，日間自然光線充足，柏油路面
    乾燥、無缺陷，視距良好、無障礙物，又無不能注意之情事
    ，竟疏未注意及此，適有告訴人劉昊昕騎乘車牌號碼000-00
    0號普通重型機車(下稱乙車)，沿北斗街由東往西方向行駛
    至鼓山二路口，復左轉欲進入鼓山二路由北往南方向行駛，
    因被告左轉時貿然入侵到來車車道範圍(北斗街由東往西方
    向車道)搶先左轉，告訴人見狀緊急煞車不及，因而自摔倒
    地，致受有左肘、左踝挫擦傷、下背挫傷及頭部外傷等傷害
    。因認被告涉犯刑法第284條前段過失傷害罪嫌。
貳、按犯罪事實應依證據認定之，無證據不得認定犯罪事實，刑
    事訴訟法第154條第2項定有明文。又認定犯罪事實所憑之證
    據，雖不以直接證據為限，間接證據亦包括在內；然而無論
    係直接或間接證據，其為訴訟上之證明，須於通常一般之人
    均不致有所懷疑，而得確信其為真實之程度者，始得據為有
    罪之認定，倘其證明尚未達到此一程度，而有合理性之懷疑
    存在時，即難為有罪之認定（最高法院76年台上字第4986號
    刑事判決意旨參照）。次按，告訴人之告訴係以使被告受刑
    事訴追為目的，是其陳述是否與事實相符，仍應調查其他證
    據以資審認（最高法院52年台上字第1300號刑事判決意旨參
    照）。而刑事訴訟法第161條第1項亦規定，檢察官就被告犯
    罪事實，應負舉證責任，並指出證明之方法，是檢察官對於
    起訴之犯罪事實，應負提出證據及說服之實質舉證責任，倘
    其所提出之證據，不足為被告有罪之積極證明，或其指出證
    明之方法，無從說服法院以形成被告有罪之心證，基於無罪
    推定之原則，自應為被告無罪判決之諭知（最高法院92年度
    台上字第128號刑事判決意旨參照）。
參、公訴意旨認被告林顯廷涉犯上述罪嫌，係以證人即告訴人劉
    昊昕於警詢及偵查中之證述；高雄市政府警察局鼓山分局道
    路交通事故現場圖、道路交通事故調查報告表㈠、㈡-1、道路
    交通事故談話紀錄表、現場照片、路口監視器錄影光碟截圖
    、現場照片、高雄市政府交通局車輛行車事故鑑定委員會11
    0年2月26日高市車鑑字第11070138900號函暨所附第0000000
    0號鑑定意見書及高雄市立大同醫院診斷證明書為其主要論
    據。
肆、訊據被告固不諱言有於上開時間，駕車行經前開地點，惟堅
    詞否認有何過失傷害犯行，辯稱：我從巷口出來時後先右轉
    ，然後準備左轉，當時告訴人的車輛從北斗街往鼓山二路方
    向行駛，告訴人看到我時就自己緊急煞車，後輪都翹起來發
    生自摔等語（見本院卷第103頁）。辯護人則以：從監視器
    畫面截圖可見被告並無侵入來車車道，且被告就其行駛路線
    具有路權、速度亦緩慢，應認告訴人轉彎車未注意車前狀況
    而生駕駛失控，以致發生行車事故，被告應無過失責任等語
    置辯（見本院卷第163至170頁）。　　
伍、本院認為被告無罪之理由：
一、被告與告訴人劉昊昕於上開時、地，駕車發生本案事故乙節
    ，業經被告供承在卷，核與證人即告訴人劉昊昕於警詢、偵
    訊證述相符，且高雄市政府警察局鼓山分局道路交通事故現
    場圖、道路交通事故調查報告表㈠、㈡-1、道路交通事故談話
    紀錄表、現場照片、路口監視器錄影光碟截圖、現場照片等
    在卷可稽，此部分事實堪以認定。
二、被告以前詞置辯，故本院應予審究者，厥為被告於①本案事
    故其行駛路線之路權為何？②被告有無佔用來車車道搶先左
    轉之情？分述如下：
　㈠關於鼓山二路45巷往北斗街方向行駛之行車路線應為何，經
    查：
  ⒈高雄市鼓山區鼓山二路45巷之巷口乃位於鼓山二路之停止線
    前方（見本院卷第121頁），且與北斗街屬不對稱之道路，
    此有GOOGLE地圖、街景圖在卷可參（見本院卷第119至125頁
    ）。從鼓山二路45巷之路口若欲往北斗街方向行駛路線，經
    本院函詢高雄市交通局之關於行車動線，經該局以110年12
    月17日高市交智運字第11050589200號函覆略以：「該路口
    號誌規劃為總週期120秒三時相運作，因道路幾何為T字路口
    未對稱北斗街，故鼓山二路45巷未納入該路口號誌管控範圍
    內，而當北斗街號誌為綠燈時，若駕駛人欲從鼓山二路45巷
    至北斗街，可循來函附件一之紅色虛線通過，惟仍應注意勿
    侵入對向車道轉向車流行駛空間，並相互禮讓以維護路口交
    通安全。」（見本院卷第131頁），並有該函文之附件一之G
    OOGLE地圖在卷可憑（見本院卷第119頁）。
　⒉被告於本件事故發生前之騎乘路線，於警方製作談話紀錄表
    時稱：我從鼓山二路45巷騎出來，我看到前方號誌燈為綠燈
    ，我沿鼓山二路（北往南）方向騎乘到全家便利商店前，因
    前方號誌燈為綠燈（北斗街方向），因此我往北斗街方向行
    駛時，告訴人係從北斗街要左轉鼓山二路，告訴人看到我後
    就緊急煞車而自摔了，我們雙方未發生碰撞等語（見警卷第
    35頁），並有現場監視器擷取照片可證（見警卷第49至51頁
    ），可認被告行車路線乃由鼓山二路45巷出巷口後即往全家
    便利商店前行駛，再往北斗街方向行駛，其行駛路線與上開
    函覆之路線相同，是被告此部分行車路線應屬合法有據。
  ㈡關於被告於全家便利商店前有無佔用來車車道搶先左轉之   
     情：　　
　  證人即告訴人劉昊昕就本件事故發生經過，於警方製作談話
    紀錄表時稱：我沿北斗街往鼓山二路方向行駛，我看前方號
    誌燈為綠燈，即打左轉方向燈進行左轉，我進行左轉「達三
    分之二時」，見被告車輛從全家便利商店前方往北斗街方向
    行駛，我看到被告車輛「在我前方」，我緊急煞車導致車輛
    向左側倒地等語（見警卷第33頁）；於警詢中證稱：我當時
    駕駛重型機車由北斗街欲左轉進入鼓山二路，我打方向燈後
    左轉鼓山二路行駛至T字路口「中央」，發現「前方」有重
    型機車在我目測30公分處，因此我急煞車而摔倒等語（見警
    卷第8頁），核與道路交通事故現場圖相符（見警卷第23頁
    ）。參以證人即告訴人劉昊昕於案發時之證述內容，可知從
    不論係告訴人劉昊昕於談話紀錄表中所稱，其自北斗街左轉
    鼓山二路已達三分之二，抑或於警詢中所稱其係在T字型路
    口之「中央」發現被告在「前方」，佐以道路交通事故現場
    圖觀之，被告車輛經過全家便利商店前轉彎時，若以北斗街
    之分向限制線往上延伸觀之，被告行車時已過北斗街之分向
    限制線，應無駛入來車車道之情。另本件交通事故送鑑後，
    鑑定機關雖認被告有未依規定入侵來車車道之過失，認被告
    應先至全家便利商店旁之「待轉區」處始能左轉，與前開函
    文所函覆之行車路線不合，亦無提出其他相關規定予以佐證
    ，是上開鑑定意見書所指被告占用來車車道搶先左轉，難認
    無疑。
　㈢再者，被告騎乘經過全家便利商店前往北斗街時，該路口從
    北斗街左轉鼓山二路之車輛有兩台（見警卷第49頁案次編號
    1），其中一台係外送員所騎乘之車輛早先被告通過路口往
    鼓山二路，另一台則接近被告。而被告此時車頭已轉正為直
    行北斗街，畫面中始出現告訴人之車輛，此時告訴人車輛與
    被告騎乘之車輛尚有距離（見警卷第49頁案次編號2、3），
    告訴人隨後即發生自摔，此有現場監視器擷取照片可憑，並
    有前引道路交通事故現場圖可參。參以上情，在告訴人進入
    該路口前，被告已駛入其往北斗街之車道為直行車，且旁邊
    另有一台深色機車見被告車輛亦禮讓而從被告後方經過，而
    告訴人緊接著從北斗街行駛而來，常理而言，應可見被告車
    輛於該路口甚明。又告訴人行車至該路口為轉彎車，理應注
    意車前狀況，佐以告訴人摔倒之處與被告間尚有距離，自難
    僅以告訴人稱見被告車輛而緊急煞車倒地，即認被告有過失
    之情。
陸、綜上所述，檢察官所舉之證據，並未達通常一般人不致有所
    懷疑，而得以確信其為真實之程度，自難僅憑前揭證據，而
    為不利被告之認定。此外，本件亦無其他確切證據足以證明
    被告有公訴意旨所指過失傷害犯行，基於無罪推定之原則，
    自應為被告無罪判決之諭知。
據上論斷，應依刑事訴訟法第301條第1項，判決如主文。
本案經檢察官張志杰提起公訴，檢察官呂乾坤到庭執行職務。
中　　華　　民　　國　　111 　年　　4 　　月　　6 　　日
                  刑事第五庭    法　官  施君蓉
以上正本證明與原本無異。
如不服本判決應於收受送達後20日內向本院提出上訴書狀，並應
敘述具體理由；如未敘述上訴理由者，應於上訴期間屆滿後20日
內向本院補提理由書（均須按他造當事人之人數附繕本）「切勿
逕送上級法院」。
因疫情而遲誤不變期間，得向法院聲請回復原狀。
中　　華　　民　　國　　111 　年　　4 　　月　　6 　　日
                                書記官  陳建志